臺灣彰化地方法院民事判決
109年度簡上字第93號
上  訴  人  陳樹合  
訴訟代理人  蔡欣華律師
被上訴人    江邱速  
訴訟代理人  陳世煌律師
            李冠穎律師
被上訴人    江春樹  
            邱存虎  

追加被告    財政部國有財產署

法定代理人  曾國基  
訴訟代理人  李曉玫  
複代理人    林琦勝律師
            黃曉薇律師
上列當事人間請求確認通行權存在事件，上訴人對於民國109年5
月26日本院北斗簡易庭108年度斗簡字第460號第一審判決，提起
上訴，並為訴之追加，本院於110年11月29日言詞辯論終結，判
決如下：
    主  文
一、上訴駁回。
二、確認上訴人就追加被告所管理彰化縣○○鄉○○段000地號土地
    內，如附圖（彰化縣北斗地政事務所收件日期文號110年9月
    6日北土測字第1275號土地複丈成果圖）所示編號I2區域、
    面積502.74平方公尺部分有通行權存在。
三、第二審之訴訟費用由上訴人負擔，追加之訴之訴訟費用由追
    加被告負擔。
四、上訴人假執行聲請駁回。
    事實及理由
壹、程序事項（本件被上訴人江邱速、江春樹及邱存虎下合稱被
    上訴人，單指一人則逕稱其姓名）：
  一、本件追加之訴部分：
　  ㈠按簡易訴訟程序之第二審為訴之變更或追加，非經他造同
      意，不得為之，但該訴訟標的對於數人必須合一確定時，
      追加其原非當事人之人為當事人者，不在此限，民事訴訟
      法第436條之1第3項、第446條第1項、第255條第1項第5款
      分別定有明文。復按第255條第1項第5款所稱「合一確定
      」，與民事訴訟法第56條第1項所謂「合一確定」同義，
      均指依法律之規定必須數人一同起訴或一同被訴，否則當
      事人適格即有欠缺，原告即因此不能得本案之勝訴判決者
      而言。又訴訟標的對於共同訴訟之各人必須合一確定者，
      係原告對於多數被告提起共同訴訟，因多數被告間就不同
      訴訟標的在實體法上有應為一致判斷之共通事項，為確保
      裁判解決紛爭之實際效用，共同訴訟各人之訴訟標的當不
      宜割裂處理，於此情形，自可與在法律上有合一確定之必
      要同視，以求裁判結果之一致性及達到統一解決紛爭之目
      的。縱訴訟標的對於共同訴訟之各人，法律上未規定其中
      一人所受本案判決之效力可及於他人，亦非不得類推適用
      上開條款之規定。再者，民法第787條規定之袋地通行權
      ，規範目的在使袋地發揮經濟效用，以達物盡其用之社會
      整體利益，擴張通行權人之土地所有權，令周圍地所有人
      負容忍之義務，二者間須符合比例原則，是通行權人須在
      通行之必要範圍，擇其周圍地損害最少之處所及方法為之
      。法院就各被告以其供通行之共通事項情形下，法律雖未
      規定通行權存在之共同訴訟，對於各被告中一人之裁判效
      力及於他人，惟依上說明，自得類推適用民事訴訟法第56
      條規定，認在通行之必要範圍內，得追加周圍地之所有人
      為被告，以達訴訟目的（最高法院109年度台抗字第1556
      號民事裁定要旨參照）。
　  ㈡本件上訴人於原審為先、備位聲明：確認上訴人對被上訴
      人（先位聲明）或江邱速（備位聲明）所有之彰化縣○○鄉
      ○○段000地號土地（下稱385地號土地），如附圖（彰化縣
      北斗地政事務所收件日期文號110年9月6日北土測字第127
      5號土地複丈成果圖）編號B+C+D區域面積239.09平方公尺
      （按附圖原記載該區域加總面積為239.41平方公尺，經核
      顯然計算錯誤，應更正為239.09平方公尺，以下從之）之
      土地有通行權存在（詳細聲明詳後述）。經原審為上訴人
      敗訴之判決，上訴人不服提起上訴，並追加確認就追加被
      告所有同段386地號土地（下稱386地號土地）內如附圖編
      號I2區域面積502.74平方公尺之部分有通行權存在。核諸
      上訴人通行方案即如附圖編號B＋C＋D＋I2區域之通路（下稱
      甲方案），須經由編號I2區域始能對外通行，依前揭說明
      ，自得類推適用民事訴訟法第56條規定，認在通行之必要
      範圍內，得追加I2區域所在之386地號土地之管理人為被
      告，以達訴訟目的，故應認上訴人於第二審程序所為訴之
      追加，核與上開規定相符，應予准許。
  二、江春樹、邱存虎均受合法通知，未於言詞辯論期日到場，
      核無民事訴訟法第386條各款所列情形，爰依上訴人之聲
      請，由其一造辯論而為判決。
貳、兩造主張：
  一、上訴人主張：
　  ㈠先位之訴部分：
　　  ⒈彰化縣○○鄉○○段000地號土地（下稱415地號土地）為伊
        與訴外人羅太郎共有（伊應有部分為515分之215、羅太
        郎應有部分為515分之300），各共有人在415地號土地
        約定分別管理使用。415地號土地除遭385地號土地阻隔
        ，周邊亦為田地所包圍，並無任何農路可供出入，僅能
        由土地間之田埂輾轉以步行方式繞行到415地號土地，
        造成415地號土地成為無對外聯絡之道路而不能為通常
        利用之袋地。
　　  ⒉415地號土地係農業用地，而伊對415地號土地之規劃使
        用方式係作為耕作之用，因此在農耕之時，必要引進農
        用機具進行翻土耕耘，並以貨車進行收割搬運，是伊之
        通行範圍需要能供貨車及大型農機通過，必須寬有4米
        並鋪設水泥或柏油道路始能順利通行。
　　  ⒊被上訴人共有之385地號土地位於415地號土地北側，如
        能從385地號土地內如附圖編號B＋C＋D部分，並經由追加
        被告所管理之386地號土地內如附圖編號I2區域後，即
        可連接公路對外通行。依上揭方式通行，對385地號土
        地影響甚微。故本件應適用民法第787條規定，通行被
        上訴人共有之385地號土地內如附圖編號B＋C＋D部分，及
        追加被告所管理386地號土地內如附圖編號I2部分以至
        公路等語。
　  ㈡備位之訴部分：
　　  ⒈倘認先位訴訟無理由，因訴外人翁清和（按上訴人為翁
        清和之母親，本院卷1第231頁）向江邱速購買415地號
        土地應有部分515分之215，並登記在伊名下。依翁清和
        與江邱速所訂立之不動產買賣契約書（下稱系爭買賣契
        約）約定：本買賣地之田頭係該地之北邊，現出賣人所
        有私設之道路，出賣人應不可拆毀，應無條件供買受人
        通行使用，絕無異議等語，亦即雙方達成協議，江邱速
        同意385地號土地應供伊通行使用。參以江邱速同意伊
        得使用之位置，即如附圖所示385地號土地編號A區塊，
        係位於附圖編號B＋C＋D部分之東南側，據此伊遂使用該
        區域長達30年之久，雙方從無爭議，足見兩造簽訂系爭
        買賣契約時，契約標的確為附圖所示編號A區塊。從而
        依前揭兩造約定意旨，伊對於附圖編號B＋C＋D部分有通
        行權存在。
　　  ⒉嗣後，伊於107年土地鑑界後遭通知「土地非現有耕作位
        置，而係位於385地號之西南方」，且江邱速不准伊通
        行385地號土地，令伊深感錯愕。實則415地號土地之所
        以為袋地，非因伊與羅太郎分管415地號土地所致，更
        非因伊任意行為所生，乃係江邱速所招致，而江邱速任
        意行為而生415地號土地為袋地之結果與民法第789條第
        1項所定因土地一部分割致有不通於公路之土地者相類
        似，且江邱速在出賣415地號土地應有部分515分之215
        時，即可預見415地號土地將與公路無適宜之聯絡，本
        可讓415地號土地繼續利用如附圖編號B＋C＋D部分供415
        地號土地所有人通行之用，惟江邱速並未以此安排，故
        本件應可類推適用民法第789條規定通行上揭道路等語
        。
　  ㈢上訴及追加聲明（本院卷1第163頁至第164頁、第259頁至
      第261頁、第353頁）如下：
　　  ⒈原判決廢棄。
　　  ⒉先位聲明：⑴確認上訴人對被上訴人共有之385地號土地
        內如附圖編號B+C+D區域、面積239.09平方公尺部分，
        及追加被告所管理386地號土地內如附圖編號I2區域、
        面積502.74平方公尺之部分，有通行權存在；⑵被上訴
        人於前項所示之通行範圍內，不得為設置障礙物或其他
        禁止、妨礙通行之行為，並應容忍上訴人於上開範圍內
        之土地鋪設水泥或柏油道路。
　　  ⒊備位聲明：⑴確認上訴人對江邱速所有之385地號土地內
        如附圖編號B+C+D區域、面積239.41平方公尺部分，及
        追加被告所管理386地號土地內如附圖編號I2區域、面
        積502.74平方公尺之部分，有通行權存在；⑵江邱速於
        前項所示之通行範圍內，不得為設置障礙物或其他禁止
        、妨礙通行之行為，並應容忍上訴人於上開範圍內之土
        地鋪設水泥或柏油道路。
　　  ⒋願供擔保請准宣告假執行。
  二、江邱速辯稱：
    ㈠就先位之訴部分：
　    ⒈除上訴人所主張甲方案外，415地號土地尚可經由386地
        號土地對外通行（下稱乙方案）。如將前揭兩方案加以
        比較，上訴人採乙方案通行對於周圍地影響人數較少，
        亦對供役地所有權人影響較小，是上訴人所主張之甲方
        案並非對鄰地損害最小之方案。
　    ⒉如依伊所提現況照片，顯示415地號土地西北角處與相鄰
        之同段384-1地號土地私設道路已有相連，可藉由此處
        直接通行至聯外道路，無需再開闢其他通路，並可直接
        連接如附圖所示編號I3部分，始屬對鄰地損害最小之方
        案。
    ㈡就備位之訴部分：
　    ⒈系爭買賣契約之承買人為翁清和、出賣人為人伊，基於
        債之相對性，上訴人並不得以該契約對伊主張任何權利
        。況依系爭買賣契約約定，伊所出賣之標的係415地號
        土地應有部分，而與385地號土地無關。
　    ⒉縱系爭買賣契約記載：本買賣地之田頭係該地之北邊，
        現出賣人所有私設之道路出賣人應不可拆毀，應無條件
        供買受人通行使用，絕無異議等語，然翁清和所購買標
        的實為415地號土地應有部分，則系爭買賣契約所記載
        本買賣地之「田頭」應係385、415地號土地間之地界，
        而非上訴人所主張385地號土地北側之石子路。且伊未
        經386地號土地所有權人同意，自行在386地號土地北側
        部分土地私自鋪設石子路對外通行，則該石子路是伊無
        權占用386地號土地所鋪設，顯然不是系爭買賣契約所
        稱「出賣人『所有』私設之道路」。故上訴人無從主張本
        件應適用或類推適用民法第789條第1項規定等語。
    ㈢並聲明：上訴駁回。
  三、江春樹與邱存虎未於言詞辯論期日到場，惟依其於本院準
      備程序或原審言詞辯論期日陳述觀之，渠等答辯要旨均與
      江邱速前揭所述同。
  四、追加被告辯稱：385地號土地與384-1地號土地中間有一私
      設道路，如經由該私設道路對外通行，應屬對鄰地損害最
      小之方式等語。並聲明：追加之訴駁回。
參、本院之判斷：
  一、上訴人與羅太郎為415地號土地之所有權人，415地號土地
      無法直接與公路相連接，屬於袋地，且415地號土地之東
      北側則與被上訴人所有之385地號土地相鄰。另追加被告
      管理之386地號土地呈現約「L」型長條狀，一側緊鄰385
      地號土地及415地號土地之東側，另一側則與385地號之東
      北側相鄰等情，有385及415地號土地登記第一類謄本、38
      6地號土地查詢資料、地籍圖謄本及現場照片為證，並經
      原審會同兩造及彰化縣北斗地政事務所至現場勘驗屬實（
      原審卷第35頁至第39頁、第137頁、第41頁、第117頁至第
      135頁），且為兩造所不爭執，應堪信為真實。
  二、先位之訴部分：
    ㈠本件應為確認之訴：
 　   ⒈按袋地所有人對於鄰地有通行權，應於通行必要之範圍
        內，擇其周圍地損害最少之處所及方法為之，對於通行
        地因此所受之損害，並應支付償金；於鄰地所有人有異
        議時，有通行權之人或異議人得請求法院以判決定之，
        分別為民法第787條第2項、第3項及準用第779條第4項
        所明定。參諸第779條第4項規定於98年1月23日增訂時
        之立法理由揭櫫：第4項訴訟性質係屬形成之訴，對於
        何謂鄰地之損害最少之處所及方法，審理法院不受當事
        人聲明之拘束，得依職權認定之；惟若主張有通過權之
        人或異議之人請求對特定之處所及方法確認其有無通過
        之權時，則非形成之訴，而為確認之訴，此際，法院即
        應受當事人聲明之拘束等語。是以民法第787條規定之
        袋地通行權，基於程序機能選擇權，上訴人可提起確認
        之訴或形成之訴。前者係就鄰地之特定處所及方法訴請
        法院確認其有無通行之權，後者依第787條第3項準用同
        法第779條第4項規定，則係請求法院就鄰地損害最少之
        處所及方法酌定由其通行。又按如原告先、備位之訴，
        均以特定部分土地為請求範圍，即非形成之訴，而係確
        認之訴，法院應受其聲明所拘束（最高法院107年度台
        上字第1445號裁判要旨參照）。
　    ⒉查上訴人固於110年11月4日陳報狀主張：其依民法第787
        條提起本件確認通行權訴訟，除有確認判決效力外，亦
        有形成判決效力云云（本院卷2第25頁、第27頁）。惟
        查上訴人於原審及本院均主張其與羅太郎共有415地號
        土地為袋地，對被上訴人所有之385地號土地及追加被
        告所管理386地號土地，應採甲方案之通行權存在，顯
        係就鄰地之特定處所及方法訴請確認其有無通行之權。
        況上訴人於言詞辯論期日當庭陳稱：前揭陳報狀是陳述
        法律上的意見，上訴聲明部分沒有更動等語（本院卷2
        第53頁至第54頁）。從而依上訴人於原審及本院之聲明
        觀之，本件應屬確認之訴，而非形成之訴，並無疑義。
    ㈡本件上訴人提起本件訴訟有確認利益：
      按確認之訴非原告有即受確認判決之法律上利益者，不得
      提起。所謂即受確認判決之法律上利益，係指法律關係之
      存否不明確，致原告在法律上之地位有不安之狀態存在，
      且此種不安之狀態，能以本件確認判決將之除去者而言（
      最高法院52年台上字第1240號裁判要旨參照）。查本件上
      訴人主張其對被上訴人所有385地號土地內如附圖編號B＋C
      ＋D部分及追加被告所管理386地號土地內如附圖編號I2部
      分有必要通行權，然為被上訴人及追加被告所爭執，則上
      訴人私法上地位難謂無受侵害之危險，又此項危險得以其
      對於被上訴人及追加被告之確認判決加以除去，參照前揭
      說明，是上訴人提起本件訴訟確認通行權存在，即有受確
      認判決之法律上利益。
    ㈢上訴人主張：依據民法第787條，應採甲方案對被上訴人所
      有385地號土地內如附圖編號B＋C＋D部分，及追加被告所管
      理386地號土地內如附圖編號I2部分有必要通行權，有無
      理由？
　    ⒈按鄰地通行權為鄰地所有權之擴張，係為促進袋地利用
        ，而令周圍地所有人負容忍通行之義務，其目的在解決
        與公路無適宜聯絡之土地之通行問題，因而限於必要之
        程度，且應選擇對鄰地損害最少之處所為之。又所謂通
        行必要之範圍內，周圍地損害最少之處所及方法為何，
        應依社會通常之觀念，就附近周圍地之地理狀況、相關
        公路之位置、與通行必要土地距離、相鄰土地利用人之
        利害得失及其他各種情事，按具體事例斟酌判斷之（最
        高法院83年度台上字第1606號、95年度台上字第2653號
        判決要旨參照）。復按所謂得通行之周圍地，並不以現
        為道路，或係最近之聯絡捷徑為限，且其通行範圍以使
        袋地得為「通常使用」為已足，不得因通行權人個人特
        殊用途、或道路是否整齊美觀之市容考量，而損及周圍
        地所有人之利益。而能否為通常使用，則須斟酌袋地之
        位置、地勢、面積、用途、社會環境變化等因素綜合判
        斷（最高法院108年度台上字第2645號判決要旨參照）
        。又核諸上訴人聲明為確認之訴而非形成之訴，已如前
        述，從而依前揭說明，上訴人聲明請求確認通行權存在
        之特定處所及方法，倘非屬損害最少之處所及方法，法
        院即應駁回其訴。
　    ⒉首查，就甲方案中通行被上訴人所有385地號土地內如附
        圖B＋C＋D部分言：
　　    ⑴核諸甲方案中如附圖所示B＋C＋D區域所形成道路，將38
          5地號土地一分為二，分成A、E兩區塊，不利於被上
          訴人對385地號土地之整體使用，嚴重損及該地利用
          價值暨經濟效用。反觀如採乙方案，則無需經由385
          地號土地通行，可維持該地使用現狀，減少鄰地所受
          損害。復參以386地號土地為中華民國單獨所有，使
          用分區為特定農業區水利用地，使用現況部分現為石
          子路，部分則種植作物，有勘驗筆錄、照片及土地建
          物查詢資料可稽（原審卷第117頁至第137頁）；其中
          石子路部分，供往來通行已歷有年所；另部分固種植
          作物，亦非追加被告所種植。從而採乙方案通行386
          地號土地，對追加被告所造成損害甚微。
　　    ⑵準此，上訴人請求確認甲方案中通行被上訴人所有385
          地號土地如附圖所示B＋C＋D部分，並非損害最少之方
          案，而與民法第787條要件未符，上訴人無從據此主
          張對被上訴人所有385地號土地有必要通行權，堪以
          認定。
　    ⒊次查，就甲方案中通行追加被告所管理386地號土地內如
        附圖編號I2部分言：相較於乙方案，上訴人所主張之甲
        方案固非損害最小方案，然甲方案中上訴人於本院所追
        加者，即如附圖編號I2部分，位於為386地號土地東北
        側，亦為損害較小之乙方案部分通路；考諸附圖編號I2
        部分現為甲方案中與乙方案重疊區域，則上訴人對該部
        分確認有通行權存在，應屬可採。
  三、備位之訴部分：
　  ㈠按因土地一部之讓與或分割，或數宗土地同屬於一人所有
      ，而讓與其一部或同時分讓數人，而與公路無適宜之聯絡
      ，致不能為通常使用者，土地所有人因至公路，僅得通行
      受讓人或讓與人或他分割人之所有地。此觀民法第789條
      第1項規定自明。本條通行權人所能通行者僅限於與之有
      讓與或分割關係之土地(最高法院106年度台上字第796號
      判決要旨參照)，不得通行其他周圍之土地，縱使該周圍
      地係損害最少之處所及方法亦然，是為通行地之限制性。
　  ㈡上訴人主張：江邱速於系爭買賣合約所出售者，為如附圖
      所示385地號土地編號A區塊云云，為江邱速所否認，並以
      前詞置辯。按解釋契約，固須探求當事人立約時之真意，
      不能拘泥於契約之文字，但契約文字業已表示當事人真意
      ，無須別事探求者，即不得反捨契約文字而更為曲解。查
      系爭買賣契約已明確記載，江邱速是出售彰化縣○○鄉○○○
      段000地號土地（即重測後415地號土地），應有部分為51
      5分之215予上訴人等情，是依系爭買賣契約之記載已可認
      定江邱速所出售者為415地號土地應有部分，而非385地號
      土地編號A區塊。復核諸上訴人既同意將415地號土地應有
      部分515分之215所有權登記於名下，而未對於該登記有何
      質疑，更難認上訴人此部分主張為真正。從而415地號土
      地應在雙方交易前即屬袋地，並非因江邱速依系爭買賣契
      約讓與415地號土地應有部分所致，此與民法第789條第1
      項所規定要件迥異，是本件應無任何類推適用民法第789
      條第1項規定之餘地。從而上訴人備位之訴，亦無理由。
肆、綜上所述：
　一、上訴人先位請求確認385地號土地內如附圖所示編號B＋C＋D
      部分，面積239.09平方公尺特定位置通行權，與民法第78
      7條要件不合；另備位之訴主張類推適用民法第789條第1
      項規定，請求確認就前開位置土地之通行權存在，亦無理
      由。又上訴人就前開特定位置土地之通行權既不存在，則
      其據以請求被上訴人或江邱速不得為設置障礙物或其他禁
      止、妨礙通行之行為，並應容忍上訴人於上開範圍內之土
      地鋪設水泥或柏油道路之聲明，亦屬無據。原審為上訴人
      敗訴之判決，及駁回其假執行之聲請，並無不合。上訴意
      旨指摘原判決不當，求予廢棄，為無理由，應予駁回（即
      本判決主文第1項）。
　二、上訴人於本院所追加部分，亦即確認上訴人就追加被告所
      管理386地號土地內，如附圖所示編號I2區域、面積502.7
      4平方公尺部分有通行權存在，為有理由，應予准許（即
      本判決主文第2項）。該追加之訴固為勝訴判決，惟核其
      性質為確認之訴，性質上不適於強制執行（最高法院26年
      渝抗字第51號裁定要旨參照），自無准許假執行之餘地，
      故此部分假執行之聲請應予駁回（即本判決主文第4項）
      。
伍、本件事證已臻明確，兩造其餘之攻擊或防禦方法及所舉證據
    ，經本院斟酌後，認為均不足以影響本判決之結果，爰不逐
    一論列，附此敘明。
陸、據上論結，本件上訴為無理由，追加之訴為有理由，依民事
    訴訟法第436條之1第3項、第449條第1項、第78條、第463條
    、第385條第1項前段，判決如主文。
中　　華　　民　　國　　110 　年　　12　　月　　27　　日
                  民事第一庭  審判長  法　官  陳瑞水
                                      法  官  許嘉仁
                                      法  官  徐沛然
上正本係照原本作成。
如不服本判決，僅得於收受本判決正本送達後20日內，以適用法
規顯有錯誤為理由，向本院提起第三審上訴狀（均須按他造當事
人之人數附繕本及繳納第三審上訴裁判費），經本院許可後始可
上訴第三審，前項許可以原判決所涉及法律見解具有原則上重要
性者為限。如委任律師提起上訴者，應一併繳納上訴審裁判費。
上訴時應提出委任律師為訴訟代理人之委任狀，具有民事訴訟法
第466條之1第1項但書或第2項之情形為訴訟代理人者，另應附具
師及格證書及釋明委任人與受任人有該條項所定關係之釋明文件
影本。
中　　華　　民　　國　　110 　年　　12　　月　　28　　日
                                      書記官  蔡明株
附圖：彰化縣北斗地政事務所收件日期文號110年9月6日北土測 
       字第1275號土地複丈成果圖。